【裁判字號】    98,簡上,267
【裁判日期】    990819
【裁判案由】    給付會款等
【裁判全文】
臺灣臺中地方法院民事判決             98年度簡上字第267號
上  訴  人  戊○○
上  訴  人  丁○○
上  訴  人  己○○
上  訴  人  辛○○
上  訴  人  乙○○
上  訴  人  庚○○
上  訴  人  甲○○
上7人共同
訴訟代理人  陳益軒律師
複代理人    蘇書峰律師
被上訴人    丙○○
被上訴人    壬○○
上列當事人間請求給付會款等事件，上訴人對於民國98年8 月28
日本院台中簡易庭98年度中簡字第185 號第一審判決提起上訴，
本院於民國99年7月30日言詞辯論終結，判決如下：
    主      文
原判決關於駁回上訴人後開第二、三、四項之訴部分及訴訟費用
（除確定部分外）之裁判均廢棄。
被上訴人丙○○應再給付上訴人丁○○、己○○、辛○○、乙○○各新臺幣壹拾肆萬元及自民國98年1 月24日起至清償日止，按
週年利率百分之五計算之利息。
被上訴人丙○○應再給付上訴人戊○○新臺幣貳拾捌萬元及自民
國98年1 月24日起至清償日止，按週年利率百分之五計算之利息
。
被上訴人丙○○應再給付上訴人庚○○、甲○○各新臺幣捌萬元
及自民國98年1 月24日起至清償日止，按週年利率百分之五計算
之利息。
其餘上訴駁回。
第一審（除確定部分外）及第二審訴訟費用，由被上訴人丙○○
負擔2分之1，餘由上訴人負擔。
    事實及理由
壹、程序事項：
一、被上訴人經合法通知，均未於言詞辯論期日到場，核無民事
    訴訟法第386 條所列各款情形，爰依上訴人之聲請，由其一
    造辯論而為判決。
二、按在第二審為訴之變更或追加，非經他造同意，不得為之。
    但民事訴訟法第255 條第1 項第2 款至第6 款情形，不在此
    限。民事訴訟法第446 條第1 項定有明文。又同法第255 條
    第1 項第2 款所謂請求之基礎事實同一，係指變更或追加之
    訴與原訴之主要爭點有其共同性，各請求利益之主張在社會
    生活上可認為同一或關連，而就原請求之訴訟及證據資料，
    於審理繼續進行在相當程度範圍內具有同一性或一體性，得
    期待於後請求之審理予以利用，俾先後兩請求在同一程序得
    加以解決，避免重複審理，進而為統一解決紛爭者，即屬之
    。請求之基礎事實同一者，原告仍將原訴變更或追加他訴，
    無須得被告同意，本件上訴人起訴時，係以侵權行為之規定
    為請求權基礎，嗣於第二審追加以合會關係為請求權基礎，
    核其追加之訴與原訴所據之事實皆為同一合會糾紛，在社會
    生活上可認為同一或關連，兩者之爭點復有共通性，關於原
    請求之證據資料於追加之訴審理時得期待予以利用，進而統
    一解決紛爭，揆諸上開說明，即屬請求之基礎事實同一，上
    訴人追加之訴，即應予准許。
三、第一審共同原告蔡鳳英、饒雪華、郭文樟、陳火亮與上訴人
    戊○○、丁○○、己○○、辛○○、乙○○、庚○○、甲○○原就第一審判決均提起上訴，嗣上訴後減縮第二審訴之聲
    明，並依減縮後訴之聲明陳明蔡鳳英、饒雪華、郭文樟、陳
    火亮4 人撤回上訴（見本院民國99年1 月28日準備程序筆錄
    、99年7 月30日言詞辯論筆錄），併予敘明。
貳、兩造爭執要旨：
一、上訴人部分：
  (一)於原審起訴主張：渠等參加被上訴人丙○○召集之互助會，
    會首連同會員共23會（戊○○、庚○○、甲○○各參加2 會
    ，其餘上訴人各參加1 會），會期自95年11月21日起至97年
    9 月20日止，每會新臺幣（下同）20,000元，採內標制，每
    月開標一次，底標1,500 元，應於開標後3 日內繳清會款。
    詎被上訴人丙○○於97年1 月第15會開標收取會款後不知去
    向，致合會無法繼續進行。被上訴人壬○○原在台中市○○
    區○○路98號經營「劉記川菜館」，與被上訴人丙○○為同
    居關係，該2 人共同施用詐術以丙○○名義召集互助會並收
    取會款而去向不明，顯係共同侵害上訴人權利。爰依民法第
    709 條之9 規定請求被上訴人丙○○分別與系爭合會已得標
    會員被上訴人壬○○、第一審共同被告吳品、吳逸文、劉愛
    香等人連帶給付戊○○以外之上訴人各20,000元，連帶給付
    戊○○40,000元，並均加計法定遲延利息；另依侵權行為之
    法律關係請求被上訴人2 人應連帶給付上訴人丁○○、己○○、辛○○、乙○○各260,000 元，連帶給付上訴人戊○○
    520,000 元，連帶給付上訴人庚○○、甲○○各80,000元，
    並均加計法定遲延利息（上訴人依民法第709 條之9 規定請
    求被上訴人丙○○分別與已得標會員連帶給付部分，經原審
    判決後，兩造及第一審共同被告均未上訴，業已確定）。
  (二)原審駁回上訴人關於侵權行為之請求部分，上訴人聲明不服
    ，求為判決：1.原審關於駁回上訴人後開請求部分廢棄；2.
    被上訴人丙○○、壬○○應連帶給付上訴人丁○○、己○○
    、辛○○、乙○○各260,000 元，及均自起訴狀繕本送達翌
    日起至清償日止，按週年利率百分之5 計算之利息；3.被上
    訴人丙○○、壬○○應連帶給付上訴人戊○○520,000 元，
    及均自起訴狀繕本送達翌日起至清償日止，按週年利率百分
    之5 計算之利息；4.被上訴人丙○○、壬○○應連帶給付上
    訴人庚○○、甲○○各80,000元，及均自起訴狀繕本送達翌
    日起至清償日止，按週年利率百分之5 計算之利息。並補充
    陳述略以：本件合會已不能繼續進行，且對照會單上剩餘活
    會8 會、實際剩餘活會11會，可知確有冒標情形，經上訴人
    查悉被上訴人係於96年5 月間（即第7 會）戊○○以2,000
    元得標後，向戊○○訛稱：丁○○亦於標單寫2,000 元，且
    需款孔急為由，要求改讓丁○○得標。被上訴人於96年10月
    間（即第12會），冒己○○（會單姓名「統一」）填寫標單
    ，以2,800 元向上訴人等佯稱係己○○得標。被上訴人另於
    96年12月間（即第14會），冒辛○○（會單姓名「豬肉」）
    填寫標單，以2,200 元向上訴人等佯稱係辛○○得標。被上
    訴人另於97年1 月間（即第15會），於庚○○（會單姓名「
    中兆」）以2,200 元得標後，自知東窗事發，無法再隱瞞，
    竟猶向上訴人等收取活會每人17,800元，死會每人20,000元
    後，不知去向，且原有之「劉記川菜館」亦關門大吉，上訴
    人始知受騙上當。上訴人均係活會會員，自得依侵權行為及
    合會關係請求被上訴人連帶給付下列金額：上訴人丁○○
    、己○○、辛○○、乙○○各參加1 會，均為活會，以死會
    會數（已開標會數）15會乘以每會20,000 元 計算求償金額
    ，扣除死會會員上訴人庚○○、甲○○已給付會款，僅按13
    會計算為260,000 元。上訴人戊○○參加2 會，依上開方
    式計算為520,000 元。上訴人庚○○、甲○○各參加2 會
    ，即活會、死會均各1 會，活會可請求260,000 元，死會應
    給付第15至23期會款共180,000 元，故各可請求給付80,000
    元等語。
二、被上訴人2 人於原審及本院審理時，均未於準備程序、言詞
    辯論期日到場，亦未提出書狀為任何聲明或陳述。
、得心證之理由：
一、本件上訴人主張渠等參加由被上訴人丙○○擔任會首之系爭
    合會，詎97年1 月第15會開標後，被上訴人2 人不知去向，
    致系爭合會不能繼續進行，暨上訴人查悉系爭合會之第7 、
    12、14會（開標日期各96年5 月、10月、12月）各由會首丙○○佯稱係丁○○、己○○（會單姓名「統一」）、辛○○
    （會單姓名「豬肉」）依序以2,000 元、2,800 元、2,200
    元得標等情，業據其提出系爭合會會單1 紙，顯示實際活會
    11會與會單上活會8 會確差距3 會，且被上訴人2 人均未到
    庭或提出書狀為爭執，堪信上訴人上開主張為真正。
二、按因故意或過失，不法侵害他人之權利者，負損害賠償責任
    。故意以背於善良風俗之方法，加損害於他人者亦同。民法
    第184 條第1 項定有明文。又會員應於每期標會後3 日內交
    付會款。會首應於前項期限內，代得標會員收取會款，連同
    自己之會款，於期滿之翌日前交付得標會員。逾期未收取之
    會款，會首應代為給付。會首依前項規定收取會款，在未交
    付得標會員前，對其喪失、毀損，應負責任。但因可歸責於
    得標會員之事由致喪失、毀損者，不在此限。會首依第二項
    規定代為給付後，得請求未給付之會員附加利息償還之。因
    會首破產、逃匿或有其他事由致合會不能繼續進行時，會首
    及已得標會員應給付之各期會款，應於每屆標會期日平均交
    付於未得標之會員。但另有約定者，依其約定。會首就已得
    標會員依前項規定應給付之各期會款，負連帶責任。會首或
    已得標會員依第1 項規定應平均交付於未得標會員之會款遲
    延給付，其遲付之數額已達兩期之總額時，該未得標會員得
    請求其給付全部會款。民法第709 條之7 及第709 條之9 分
    別定有明文。
三、本件被上訴人丙○○係會首召集系爭互助會，然佯以會員名
    義冒標，使上訴人陷於錯誤而將各該次應繳納之會款交付被
    上訴人，受有損害，自屬以背於善良風俗之方法，加損害於
    他人之行為，且其所為與被上訴人所受財產利益之損害間具
    有相當因果關係，上訴人依侵權行為之規定，請求被上訴人
    丙○○負損害賠償責任，即屬有據。又被上訴人丙○○既佯
    以會員名義冒標且避不見面，顯有可歸責於己致使合會不能
    繼續情形，並使上訴人因之受有合會如繼續進行可預期取得
    標息之利益，則上訴人依合會法律關係請求被上訴人丙○○
    負損害賠償責任，亦屬有憑。至上訴人認被上訴人壬○○亦
    應負損害賠償責任，無非以其與被上訴人丙○○有同居關係
    ，所經營「劉記川菜館」，事發後關門大吉不知去向等情為
    其依據，然被上訴人壬○○並非系爭合會之會首，有合會會
    單在卷可佐，而上開事證，亦不足以證明被上訴人壬○○有
    共同與被上訴人丙○○偽以會員名義冒標之侵權行為，是上
    訴人此部分請求即無從准許。
四、茲就上訴人得請求被上訴人丙○○賠償金額認定於後：
  (一)上訴人丁○○、己○○、辛○○、乙○○各請求260,000 元
    ，戊○○請求520,000 元，上訴人庚○○、甲○○請求各80
    ,000元，係求予比照合會如繼續進行、渠等得標時可得會款
    ，而以已開標會數15會死會會員15人、扣除上訴人庚○○、
    甲○○之死會共2 會，僅餘13會，以每會各20,000元計算之
    （即依序為：1.上訴人丁○○、己○○、辛○○、乙○○：
    20,000元×13會＝260,000 元；2.上訴人戊○○：20,000元
    ×13會×2 ＝520,000 元；3.庚○○、甲○○：活會部分比
    照其餘活會會員可請求260,000 元，扣除死會應給付第15至
    23期共9會會款合計180,000 元，尚餘80,000元）。
  (二)然上訴人既就系爭互助會單上已得標會員（含會首）「丙○○」、「吳品」、「壬○○」、「吳逸文」、「劉愛香」等
    5 會已依民法第709 條之9 請求會首丙○○與已得標會員給
    付第16會至23會止之會款（即原審判決已確定部分，並就「
    吳裕彬」部分另行調解成立），則上訴人就此部分死會會員
    應繳會款，自無其餘權利可資主張，且亦無從請求會首即被
    上訴人丙○○另為賠償，即僅得就其餘9 會已由他人得標部
    分主張之，又上訴人自陳願於請求金額扣除上訴人庚○○、
    甲○○死會共2 會應繳款項，則渠等自僅得按剩餘已得標會
    數7 會（15－6 －2 ＝7 ）計算損害金額。再者，系爭合會
    自第16期至第23期尚餘8 期，如無冒標時應僅餘活會8 會，
    則上開已得標會數7 會每月所繳款項20,000元，即可由賸餘
    活會會員依其活會會數取得按每1 活會140,000 元（每會應
    繳20,000 元×7 會）之款項。
  (三)綜上，上訴人可請求金額依序為：
    1.上訴人丁○○、己○○、辛○○、乙○○活會各1 會，各
      可請求被上訴人丙○○賠償140,000 元。
    2.上訴人戊○○尚有活會2 會，可請求被上訴人丙○○賠償
      280,000元。
    3.上訴人庚○○、甲○○各有活會1 會，各可請求140,000
      元，另其死會應付會款既經上訴人7 人（共8 會）於請求
      被上訴人丙○○賠償金額扣除之，已如前述，被上訴人丙○○即無從向渠等2 人主張有繳納義務，則上訴人庚○○
      、甲○○可請求之賠償金額原無須扣除該部分，而得按14
      0,000 元計算。然上訴人庚○○、甲○○僅請求各按80,0
      00元計算之，亦無不合。
五、綜上所述，本件上訴人依合會及侵權行為之法律關係，請求
    被上訴人丙○○再給付上訴人丁○○、己○○、辛○○、乙○○各140,000 元，給付上訴人戊○○280,000 元，給付上
    訴人庚○○、甲○○各80,000元，並均加計法定遲延利息，
    為有理由，應予准許，逾此部分，則屬無據，無從准許。原
    審就上開應准許部分，駁回上訴人之請求，即有違誤，上訴
    人就此部分之上訴，為有理由，爰廢棄原判決，改判如主文
    第2、3、4項所示。其餘上訴部分，原審為上訴人敗訴之判
    決，核無不合，上訴意旨指摘原判決此部分不當，求予廢棄
    改判，則無理由，應予駁回。
肆、結論：本件上訴為一部有理由，一部無理由，依民事訴訟法
    第436 條之1 第3 項、第449 條第1 項、第450 條、第79條
    ，判決如主文。
中    華    民    國    99    年    8    月     19    日
                  民事第三庭  審判長法  官  許秀芬
                                    法  官  林金灶
                                    法  官  林慧貞
正本證明與原本無異。
本判決不得上訴。
中    華    民    國    99    年    8    月     19    日
                                    書記官

司法院資訊處製作；財團法人民間司法改革基金會備份。
